【裁判字號】    98,台上,4352
【裁判日期】    980730
【裁判案由】    殺人未遂等罪
【裁判全文】
最高法院刑事判決            九十八年度台上字第四三五二號
上  訴  人  丙○○
            甲○○
共      同
選任辯護人  黃重鋼律師
            林詠嵐律師
上  訴  人  乙○○
上列上訴人等因殺人未遂等罪案件，不服台灣高等法院中華民國
九十八年五月十三日第二審判決（九十八年度上訴字第四二五號
，起訴案號：台灣台北地方法院檢察署九十六年度偵字第二三二
四七號），提起上訴，本院判決如下：
    主  文
原判決關於甲○○殺人未遂及對徐福沛恐嚇取財部分，暨丙○○
、乙○○部分均撤銷，發回台灣高等法院。
    理  由
本件原判決認定上訴人丙○○、甲○○、乙○○有如其事實欄所
載之犯行（甲○○對被害人萬翼彰恐嚇取財案件，經原審判處罪
刑確定），而撤銷第一審關於甲○○、乙○○殺人未遂部分之科
刑判決，改判仍論處甲○○、乙○○共同殺人未遂罪刑；及維持
第一審依想像競合犯之規定，從一重論處丙○○、甲○○共同意
圖為自己不法之所有，以恐嚇使人將本人之物交付罪刑；乙○○
共同以非法方法剝奪人之行動自由罪刑之判決，駁回丙○○、甲
○○、乙○○此部分在第二審之上訴，固非無見。
惟查：(一)、科刑之判決書，須將認定之犯罪事實詳記於事實欄，
然後於理由內逐一說明其憑以認定之證據，以使事實與理由兩相
一致，方為合法。倘其事實認定與理由說明，不相一致，或判決
理由之記載前後齟齬，即屬理由矛盾，其判決當然違背法令。本
件原判決理由先說明證人林素珍於警詢之陳述，屬被告以外之人
於審判外之言詞陳述，經乙○○於原審之選任辯護人爭執其證據
能力，且無法律規定容許作為證據之情形，依刑事訴訟法第一百
五十九條第一項之規定，林素珍之警詢陳述無證據能力（見原判
決第十頁三）；繼謂林素珍於第一審作證時，因受警詢時起已存
在心理壓力累增之影響，無法指認乙○○犯罪，而採納林素珍於
警詢供稱因乙○○長相斯文、很好認之陳述，論載林素珍於警詢
之指認為可採（見原判決第二八頁倒數第一行至第二九頁第十七
行，第一五八號偵查卷第一０二頁），並採為論處乙○○妨害自
由（含想像競合犯恐嚇、傷害）犯罪之論據之一。其採證之論斷
前後齟齬，有判決理由矛盾之違法。(二)、審理事實之法院，對於
案內一切證據，除認為不必要者外，均應詳為調查，然後基於調
查所得之心證以為判斷之基礎，證據雖已調查，而尚有其他必要
部分並未調查，仍難遽為被告有利或不利之認定。如有應調查之
證據未予調查，率行判決，其判決當然違背法令。依原判決認定
之事實，甲○○、乙○○因不滿歐子謙遭謝嘉偉等人欺負，乃基
於殺人之犯意聯絡，分持木製球棒或徒手圍毆謝嘉偉，致謝嘉偉
傷重昏迷倒地，並論處其等共同殺人未遂之犯行（見原判決第六
頁四）；理由欄於說明甲○○有殺人犯意動機時，併謂「佐以甲
○○（於第一審）又自承謝嘉偉找李世偉等成年人對付其年僅十
六歲之高中生朋友歐子謙，想到這件事就非常生氣」等情（見原
判決第四八頁第十六至十八行，第一審卷(三)第一０五頁正背面）
，為其論罪之部分論據。但依據卷內資料，甲○○於第一審已否
認其有為該供述，並請求更正筆錄（見第一審卷(四)第七五頁），
於原審復提出相同異議（見原審卷第八一頁背面）。則甲○○究
否供述上情既有爭執，攸關甲○○有無殺人犯意之認定，原審未
為調查釐清，遽採為論處其犯罪之依據，自有證據調查未盡及理
由不備之違法。(三)、有罪之判決書，對被告有利之證據不採納者
，應說明其理由，為刑事訴訟法第三百十條第二款所明定。故有
罪判決書對於被告有利之證據，如不加採納，必須說明其不予採
納之理由，否則即有判決不備理由之違法。原判決認定甲○○、
乙○○有上揭殺人未遂之犯行，依理由之說明，係採納證人李世
偉（原判決誤載為謝嘉偉）於民國九十六年十二月二十八日偵訊
時證稱：甲○○這邊的人認出謝嘉偉係事主，甲○○即以台語說
「乎死啊」，於毆打謝嘉偉過程，甲○○有持刀，乙○○則持球
棒動手等證詞為其部分論據（見原判決第四四頁第十六行至四五
頁第四行）。惟稽之卷內筆錄，李世偉於第一審證稱：「……阿
威（即李尚運）說想過來暸解一下……阿威說打了就打了，說要
找小刀（即甲○○）的人過來大家認識，給阿威一個面子，當作
誤會，大家交個朋友，就要我找謝嘉偉回來」（見第一審卷(三)第
一０六頁正背面），而李尚運於原審亦證稱：係雙方的朋友請其
至現場調停之前糾紛，其後發生衝突時，其就在旁邊，未見甲○
○、乙○○攜帶兇器或動手，亦未聽聞甲○○有以台語說「乎死
啊」，其直至救護車來始離開現場（見原審卷第一八二至一八五
頁背面）。如果均無訛，似表示李尚運於案發前已在場，圖居間
調解雙方之爭執，其後亦全程在場，所為之證詞似屬對甲○○、
乙○○有利之證據，原判決未敘明何以不足採為有利於該二人之
理由，逕採李世偉之證詞認定甲○○、乙○○有殺人之犯意，亦
有判決不備理由及證據調查未盡之違法。(四)、卷宗內之筆錄及其
他文書可為證據者，審判長應向當事人、代理人、辯護人或輔佐
人宣讀或告以要旨，為刑事訴訟法第一百六十五條第一項所明定
。事實審法院於審判期日就文書證據踐行上揭調查程序，旨在使
被告澈底了解該等文書記載之內容及意涵，而為充分之辯論，以
使法院形成正確之心證。故文書證據如未經法院於審判期日依照
上揭法定程序踐行調查，即不得作為事實判斷之依據。原判決採
納證人徐福沛、萬翼彰、江榮和、林素珍、楊開琮、李世偉、謝
嘉偉分別於警詢、偵查及第一審之證詞，資為丙○○、甲○○對
徐福沛妨害自由（含想像競合犯恐嚇取財）、乙○○對林素珍妨
害自由（含想像競合犯恐嚇、傷害）及甲○○、乙○○殺人未遂
犯行之基礎證據（見原判決第十七頁二(一)至第十九頁第九行、第
二六頁三(一)、第二八頁(三)、第四四頁(二)、第四六頁(五)）。然稽諸
原審審判期日筆錄，似無審判長曾將上揭徐福沛等證人之供述筆
錄宣讀或告以要旨之記載（見原審卷第一三五頁背面以下、第一
八一頁以下），難謂上開證據已經合法調查，逕採為認定丙○○
、甲○○、乙○○論罪之依據，自非適法。以上或為上訴人等上
訴意旨所指摘，或為本院得依職權調查之事項，應認原判決關於
該等部分有撤銷發回更審之原因。
據上論結，應依刑事訴訟法第三百九十七條、第四百零一條，判
決如主文。
中    華    民    國  九十八  年    七    月   三十   日
                      最高法院刑事第十一庭
                          審判長法官  石  木  欽
                                法官  洪  佳  濱
                                法官  韓  金  秀
                                法官  呂  丹  玉
                                法官  段  景  榕
      本件正本證明與原本無異
                                      書  記  官
中    華    民    國  九十八  年    八    月    四    日
                                                      Q


司法院資訊處製作；財團法人民間司法改革基金會備份。
